臺灣高等法院臺中分院刑事判決　　　 100年度上訴字第2396號
上　訴　人　臺灣苗栗地方法院檢察署檢察官
被　　　告　陳秉彝
選任辯護人　逸奇律師
　　　　　　張慶宗律師
上列上訴人因被告違反水土保持法案件，不服臺灣苗栗地方法院
100年度訴字第457號中華民國100年10月13日第一審判決（起訴
案號：臺灣苗栗地方法院檢察署99年度偵字第4710號），提起上
訴，本院判決如下：
    主  文
上訴駁回。
    理  由
一、按刑事訴訟法第350條、第361條、第362條、第367條規定，
    不服地方法院之第一審判決而上訴者，須提出上訴書狀，並
    應敘述具體理由，為上訴必備之程式；其所提出之書狀未敘
    述上訴理由，或僅曾以言詞陳述上訴理由者，均應於上訴期
    間屆滿後20日內補提理由書於第一審法院。第一審法院經形
    式審查，認逾期未補提上訴理由者，應定期間先命補正；逾
    期未補正者，為上訴不合法律上之程式，應以裁定駁回。倘
    已提出上訴理由，但所提非屬具體理由者，則由第二審法院
    以上訴不合法律上之程式，判決駁回。而所謂具體理由，必
    係依據卷內既有訴訟資料或提出新事證，指摘或表明第一審
    判決有何採證認事、用法或量刑等足以影響判決本旨之不當
    或違法，而構成應予撤銷之具體事由，始克當之（例如：依
    憑證據法則具體指出所採證據何以不具證據能力，或依憑卷
    證資料，明確指出所為證據證明力之判斷如何違背經驗、論
    理法則）；倘僅泛言原判決認定事實錯誤、違背法令、量刑
    失之過重或輕縱，而未依上揭意旨指出具體事由，或形式上
    雖已指出具體事由，然該事由縱使屬實，亦不足以認為原判
    決有何不當或違法者（例如：對不具有調查必要性之證據，
    法院未依聲請調查亦未說明理由，或援用證據不當，但除去
    該證據仍應為同一事實之認定），皆難謂係具體理由，俾與
    第二審上訴制度旨在請求第二審法院撤銷、變更第一審不當
    或違法之判決，以實現個案救濟之立法目的相契合，並節制
    濫行上訴（最高法院97年度台上字第892號判決意旨參照）
    。又理由是否具體，則屬第二審法院審查之範圍，不在命補
    正之列，亦即上訴書狀已記載理由，並有具體之敘述時，其
    上訴既屬合法，第二審法院固應就其理由之是否可取，為實
    體之審理及判斷；如認其上訴書狀雖記載理由，但並未具體
    敘述時，則無須再命補正，可逕認其上訴不合法，以判決駁
    回之（最高法院97年度台上字第6485號、99年度台上字第35
    01號判決意旨參照）。
二、檢察官上訴理由略以：依卷內相關資料及現場照片顯示，民
    國（下同）99年12月23日主管機關前往現場會勘時，現場山
    坡地上土石裸露、毫無植被，且邊坡均已削去，則豈有不致
    生水土流失之狀況？證人即苗栗縣政府農業處水土保持科臨
    時助理工程員劉俊男雖未於上開會勘紀錄上明確記載現場有
    致生水土流失，然其並非專業鑑定人，自不得僅憑其非專業
    性之判斷，即遽認現場並未因被告陳秉彝之開挖而致生水土
    流失。原審就此部分，應依職權將會勘當時所蒐集之各項資
    料送專業機關鑑定後再行判斷，然原審並未為之，顯有應依
    職權調查證據而未予調查之違法等語。
三、按公私有土地之經營或使用，依水土保持法應實施水土保持
    處理與維護者，該土地之經營人、使用人或所有人，為水土
    保持法所稱之水土保持義務人。而水土保持義務人即為有權
    使用山坡地之人，如為開發或經營山坡地，違反該法第12條
    至第14條之規定，致生水土流失者，始有水土保持法第33條
    第3項前段之適用，此觀上開法文之規定甚明（另參照最高
    法院91年度台上字第1439號判決意旨）。而被告為苗栗縣獅
    潭鄉○○村○○○段724-9地號山坡地之所有人，除據起訴
    書記載明確外，復有不動產買賣契約書及登記清冊（見偵卷
    第38至第45頁）、苗栗縣大湖地政事務所土地所有權狀影本
    （見偵卷第47頁）在卷可資佐證，並經該地原地主即證人鄧
    銀河於警詢中證述明確，是本件爭點乃被告開挖上開山坡地
    是否有「致生水土流失」之具體證據，否則即無由構成違反
    水土保持法第33條第3項前段之罪名。本件苗栗縣政府於99
    年3月23日前往現場會勘後，作成會勘結論：「請水土保持
    義務人立即停止一切開挖利用行為，並實施必要之水土保持
    處理與維護，期間倘造成水土流失，將依水土保持法第33條
    規定移請司法單位偵辦」，有苗栗縣政府加強山坡地保育利
    用管理會勘紀錄影本在卷可按（附於警卷），會勘紀錄既載
    明「期間倘造成水土流失」，足徵會勘當時並未發現有致生
    水土流失之事實甚明。又證人即參與99年3月23日、99年12
    月29日及100年5月18日三次會勘之苗栗縣政府農業處水土保
    持科承辦人員劉俊男，其前後3次前往現場會勘，均未發現
    會勘現場有致生水土流失情狀，並據證人劉俊男於原審審理
    時到庭證述明確（見原審卷第56頁反面至第58頁反面、第60
    頁及61頁反面、第63頁、第64頁正反面），是被告未先擬具
    水土保持計畫書即開挖上開山坡地固無可取，惟現場並無致
    生水土流失情形，既據參與會勘之苗栗縣政府農業處水土保
    持科承辦人員劉俊男證述明確，公訴人復未提出積極證據證
    明被告上揭開挖自己所有山坡地之行為確有致生水土流失情
    形，且該情形非公眾週知之事實，亦非顯著或本院職務上所
    已知，自不能僅以卷附之「現場照片數幀與會勘紀錄」，遽
    認被告開挖山坡地之事實，已有公訴意旨所指致生水土流失
    情形。
四、次按受刑事控告者，在未經依法公開審判證實有罪前，應被
    推定為無罪，此為被告於刑事訴訟上應有之基本權利，復經
    司法院大法官解釋迭次闡明無罪推定乃屬憲法原則，已超越
    法律之上，為辦理刑事訴訟之公務員同該遵守之理念。依此
    原則，證明被告有罪之責任，應由控訴之一方承擔，被告不
    負證明自己無罪之義務。從而，檢察官向法院提出對被告追
    究刑事責任之控訴和主張後，為證明被告有罪，以推翻無罪
    之推定，應負實質舉證責任即屬其無可迴避之義務。因此，
    刑事訴訟法第161條第1項乃明定：「檢察官就被告犯罪事實
    ，應負舉證責任，並指出證明之方法。」故檢察官除應盡提
    出證據之形式舉證責任外，尚應指出其證明之方法，用以說
    服法院，使法官確信被告犯罪事實之存在。倘檢察官所提出
    之證據，不足為被告有罪之積極證明，或其指出證明之方法
    ，無法說服法院以形成被告有罪之心證者，為貫徹無罪推定
    原則，即應為被告無罪之判決。法官基於公平法院之原則，
    僅立於客觀、公正、超然之地位而為審判，不負擔推翻被告
    無罪推定之責任，自無接續依職權調查證據之義務。故檢察
    官如未盡舉證責任，雖本法第163條第2項規定：「法院為發
    現真實，得依職權調查證據。但於公平正義之維護或對被告
    之利益有重大關係事項，法院應依職權調查之。」然所稱「
    法院得依職權調查證據」，係指法院於當事人主導之證據調
    查完畢後，認事實未臻明白，而有釐清之必要，且有調查之
    可能時，得斟酌具體個案之情形，依職權為補充性之證據調
    查而言，非謂法院因此即負有主動調查之義務，關於證據之
    提出及說服之責任，始終仍應由檢察官負擔；至但書中「公
    平正義之維護」雖與「對被告之利益有重大關係事項」併列
    ，或有依體系解釋方法誤解「公平正義之維護」僅指對被告
    不利益之事項，然刑事訴訟規範之目的，除在實現國家刑罰
    權以維護社會秩序外，尚有貫徹法定程序以保障被告基本權
    利之機能，此乃公平法院為維護公平正義之審判原則，就「
    公平正義之維護」之解釋，本即含括不利益及利益被告之事
    項。且但書為原則之例外，適用上必須嚴格界定，依證據裁
    判及無罪推定原則，檢察官之舉證責任不因該項但書規定而
    得以減免，所指公平正義之維護，既未明文排除利益被告之
    事項，基於法規範目的，仍應以有利被告之立場加以考量，
    否則，於檢察官未盡實質舉證責任時，竟要求法院接續依職
    權調查不利被告之證據，豈非形同糾問，自與修法之目的有
    違。基此，為避免牴觸無罪推定之憲法原則及違反檢察官實
    質舉證責任之規定，「公平正義之維護」依目的性限縮之解
    釋方法，自當以利益被告之事項為限。至本法第2條第1項對
    於被告有利及不利之情形，應一律注意，僅屬訓示規定，就
    證據層面而言，乃提示法院於證據取捨判斷時應注意之作用
    ，於舉證責任之歸屬不生影響。檢察官如未於起訴時或審判
    中提出不利於被告之證據，以證明其起訴事實存在，或未指
    出調查之途徑，與待證事實之關聯及證據之證明力等事項，
    自不得以法院違背本法第163條第2項之規定，未依職權調查
    證據，有應於審判期日調查之證據未予調查之違法，執為提
    起上訴之理由（最高法院100年度台上字第6287號、第6259
    號判決意旨參照）。本件檢察官既未於起訴時或原審審判中
    ，請求原審將會勘當時所蒐集之各項資料送專業機關鑑定，
    以查明被告開挖自己所有山坡地之行為確有致生水土流失情
    形，難認原審有應調查之證據未予調查之違法，依上揭說明
    ，法院並無依職權調查之義務，原審未予調查，自無違法可
    言。
五、綜上所述，本院依形式上觀察，認原審判決認事用法並無違
    法或不當之處，檢察官上訴理由並未依據卷內既有訴訟資料
    或提出新事證，指摘或表明第一審判決有何採證認事、用法
    等足以影響判決本旨之不當或違法，而構成應予撤銷之具體
    事由，自非屬得上訴第二審之具體理由。依上揭法律規定及
    判決意旨，檢察官提起之第二審上訴不合法律上程式，爰不
    經言詞辯論，判決駁回上訴。
六、據上論斷，應依刑事訴訟法第367條前段、第372條，判決如
    主文。
中    華    民    國   100    年    12    月    12    日
            刑事第十庭    審判長法  官  江  錫  麟
                                法  官  陳      葳
                                法  官  胡  文  傑
以上正本證明與原本無異。
被告不得上訴。
檢察官除有刑事妥速審判法第9條第1項之情形外，不得上訴。
刑事妥速審判法第9條第1項：
除前條情形外，第二審法院維持第一審所為無罪判決，提起上訴
之理由，以下列事項為限：
一、判決所適用之法令牴觸憲法。
二、判決違背司法院解釋。
三、判決違背判例。
如不服本判決應於收受送達後10日內向本院提出上訴書狀，其未
敘述上訴之理由者，並得於提起上訴後10日內向本院補提理由書
（均須按他造當事人之人數附繕本）「切勿逕送上級法院」。
                                書記官  陳  宜  屏
中    華    民    國   100    年    12    月    12    日